【裁判字號】    97,家上更(一),5
【裁判日期】    980721
【裁判案由】    確認遺囑真正
【裁判全文】
臺灣高等法院民事判決               97年度家上更(一)字第5號
上  訴  人  甲○○
訴訟代理人  莊乾城律師
被上訴人    行政院國軍退除役官兵輔導委員會台北市榮民服務
            處
法定代理人  乙○○
訴訟代理人  楊俊雄律師
上列當事人間確認遺囑真正事件， 上訴人對於中華民國95年8月
14日台灣台北地方法院95年度家訴字第72號第一審判決提起上訴
，經最高法院發回更審，上訴人為訴之變更，本院於98年6月30
日言詞辯論終結，判決如下：
    主  文
上訴人變更之訴及假執行之聲請均駁回。
變更之訴及發回前第三審訴訟費用由上訴人負擔。
    事實及理由
一、本件被上訴人之法定代理人已由謝鎚鋒變更為乙○○，並經
    乙○○具狀聲明承受訴訟，續行訴訟（見本院卷第89頁至第
    90頁之承受訴訟狀及第91頁之行政院國軍退除役官兵輔導委
    員會令）。又上訴人原起訴請求確認遺囑為真正，嗣於本院
    審理時， 以被繼承人陳應默於民國95年1月14日死亡，於98
    年1月14日已滿3年，且均無人聲明繼承（ 見本院卷第117頁
    所附之臺灣臺北地方法院北院隆家家98科繼637字第0980002
    745號函），依退除役官兵死亡無人繼承遺產管理辦法第7條
    第1規定， 上訴人已得直接向被上訴人請求交付遺贈之遺產
    為由，變更聲明為請求被上訴人應給付上訴人新台幣（下同
    ）2,479,339元及自變更聲明狀送達被上訴人翌日起至給付
    日止，按年息百分之5計算之利息，經核其基本事實均為遺
    贈之法律事實，且因時間之經過已得直接向被上訴人為交付
    遺贈物之請求，情事顯有變更，故依民事訴訟法第446條第1
    項但書及第255條第1項第2款及第4款規定，應予准許。均合
    先敘明。
二、上訴人主張：訴外人陳應默在台灣並無親人，上訴人之父為
    其義子，照顧其生活起居，上訴人之父亡故後，則由上訴人
    及上訴人之母負責照料。陳應默於94年10月30日送台大醫院
    後，表示趁其尚能言語時，要上訴人將其所述死後財產分配
    情形筆記下來，上訴人當場筆記其內容，並於同年月31日委
    請己○○律師至台大醫院加護病房，確認陳應默之真意與筆
    記內容相符後，蔡律師回去繕打完畢再至台大加護病房，由
    護理人員丙○○、丁○○擔任見證人，再次確認陳應默意思
    後，才於遺囑上簽名蓋章。 嗣95年1月初，蔡律師發現上訴
    人打字方式之遺囑有誤，需要補正，因此時陳應默已轉至秀
    傳醫院，上訴人乃另帶領見證人庚○○、辛○○、蔡律師至
    秀傳醫院向陳應默表示要將其先前所立遺囑補正以符合法定
    要件，故再以庚○○等3人為見證人， 經其首肯後，由蔡律
    師當場重新手寫遺囑，經陳應默捺指紋後，製作成如附件所
    示之代筆遺囑（下稱系爭代筆遺囑）。依上開代筆遺囑內容
    所示，上訴人乃受遺贈人之一，詎被上訴人卻以系爭遺囑未
    符合法定代筆遺囑之要件，否認遺囑為真正，拒絕依遺囑之
    內容交付遺贈物予伊等語。爰求為命被上訴人給付2,479,33
    9元及自變更聲明狀送達被上訴人翌日起至給付日止， 按年
    息百分之5計令利息之判決 。並陳明願供擔保，以代釋明，
    請准宣告假執行。被上訴人則以：系爭代筆遺囑未經遺囑人
    口述遺囑意旨，不符合法定要件，不生效力，上訴人復不能
    證明遺囑內容確係遺囑人之真意，自不得本於遺贈之法律關
    係，請求交付遺贈物等語，資為抗辯。
三、本件上訴人主張陳應默在臺係單身榮民， 於95年1月14日死
    亡，由被上訴人擔任法定遺產管理人之事實，業據其提出戶
    籍謄本、死亡證明書、亡故榮民個人資料卡等件為證（見原
    審卷第5頁、第6頁及第52頁），且為被上訴人所不爭執，堪
    信為真實。至上訴人主張其於94年10月30日依遺囑人陳應默
    口述意思筆記下來，內容即如系爭代筆遺囑，翌日委請己○
    ○律師向陳應默確認其真意後再經繕打， 作成94年11月1日
    遺囑。嗣95年1月初，蔡律師表示94年11月1日遺囑之作成方
    式有誤，需要補正，才由上訴人帶領見證人庚○○、辛○○
    、蔡律師至秀傳醫院向陳應默表示要將其先前所立遺囑補正
    以符合法定要件，而另以庚○○等3人為見證人， 經其首肯
    ，再由蔡律師手寫系爭代筆遺囑，經陳應默捺指紋於其上，
    足證系爭代筆遺囑為真正，被上訴人應依遺囑內容交付遺贈
    物予伊等語，則為被上訴人所否認，並以前揭情詞置辯。經
    查：
（一）系爭代筆遺囑見證人係由庚○○、辛○○、己○○律師3
      人簽名，己○○律師並兼代筆人，業據證人己○○律師證
      稱：上訴人有告知其遺囑內容，由其打字列印，前往台大
      醫院公館院區，當時陳應默意識清楚，其將遺囑逐字唸給
      陳應默聽，確認其意思。嗣後由於這份遺囑格式不對，再
      約定95年1月8日前往秀傳醫院陳應默之病房，在場另有庚
      ○○、辛○○，其先依之前電腦打字之遺囑逐字謄寫，再
      逐字唸給陳應默聽，因陳應默無法親筆簽名，所以蓋手印
      ，再由其簽名，最後庚○○、辛○○簽名。其唸遺囑時，
      陳應默神智清楚，用點頭或搖頭表示（見原審卷第88頁正
      背面）。證人庚○○證稱：上訴人希望我們能去當遺囑見
      證人，就陳應默於台大醫院所立遺囑再做一次確認，己○
      ○律師把遺囑內容全部念給陳應默聽，陳應默有點頭，之
      後己○○律師再謄寫內容，因為陳應默沒有力氣，所以就
      蓋手印（見原審卷第89頁）。另證人辛○○證稱：其看陳
      應默的樣子還有希望，當時神智還算清楚，可以點頭，己
      ○○律師先念遺囑內容給陳應默聽，表示先前有怎樣，今
      天再重寫一份，然後己○○律師就幫忙拿遺囑給陳應默蓋
      手印（見原審卷第90頁），核其等所述情節大致相符，衡
      諸3位見證人均非系爭遺囑之受惠人， 所言應無偏頗必要
      ，堪認系爭代筆遺囑確為代筆人己○○律師所撰寫。又系
      爭代筆遺囑於立遺囑人處蓋有一枚指紋，亦經本院前審將
      系爭遺囑及陳應默於台大醫院捺指紋書立之手術同意書、
      麻醉同意書送內政部警政署刑事警察局鑑定，經該局96年
      3 月21日刑紋字第0960039739號鑑驗書鑑定結果：系爭遺
      囑指紋與手術同意書指紋，係同一手所捺印，麻醉同意書
      指紋，因紋線欠明晰，無法比對（見本院前審卷第97頁）
      ，其認定指紋係同一手指所捺印之依據為：(1)指紋之紋型
      均為斗型相符。(2)指紋之特徵點相同，亦有該局96年 4月
      24 日刑紋字第0960059105號函可稽（見本院卷第121頁）
      ，足證系爭遺囑上之指紋為陳應默所有。綜上，系爭代筆
      遺囑確如內容所載， 由己○○律師撰寫，並與其餘2人見
      證，再由陳應默捺指印，堪認系爭代筆遺囑形式為真正。
（二）惟按代筆遺囑，須由遺囑人指定3人以上之見證人，由遺
      囑人口述遺囑意旨，使見證人中之1人筆記、宣讀、講解
      ，經遺囑人認可後，記明年、月、日及代筆人之姓名，由
      見證人全體及遺囑人同行簽名，遺囑人不能簽名者，應按
      指印代之，民法第1194條定有明文。又遺囑人之口述遺囑
      意旨，雖無須將遺囑之全部逐字逐句口頭陳述，且因數字
      關係或內容複雜，以口述不能盡意，而於見證人面前口頭
      表示以某文書內容為其遺囑意旨者，亦得稱之。惟仍不得
      以其他舉動表達，倘遺囑人完全省略「言語口述」之程序
      ，僅以點首、搖頭或擺手示意判斷記載或以記號文字表示
      遺囑者，均不能解為遺囑人之口述（最高法院97年度台抗
      字第645號判決參照）。 而查本件系爭代筆遺囑之作成過
      程中，陳應默均因氣切而未曾親自以言語口述遺囑意旨，
      業經前揭在場見證證人己○○、庚○○、辛○○證述明確
      ，故雖其形式為真正，惟依上開說明，仍未符合法律規定
      遺囑人須口述之要件，即難認系爭代筆遺囑具有實質效力
      。上訴人雖另舉證人戊○○、丁○○、丙○○為證，以資
      證明系爭代筆遺囑確為陳應默之真意。惟查證人丁○○在
      本院到場證述：「因為病人（指陳應默）的家屬王小姐（
      亮懿）跟我們說，伯伯想預立遺囑，但發生疾病，因之前
      沒有立遺囑，所以想在病房立遺囑，我們就向伯伯確認，
      當時伯伯意識清楚， 蔡律師（奉真）就針對（94年11月1
      日打字格式之代筆）遺囑內容一句一句口述，伯伯都有點
      頭同意，我們基於第三人身分協助病人作往生後之考量」
      、「在蔡律師及王小姐離開之後，我及丙○○有再一句一
      句將內容唸給伯伯聽，伯伯還是點頭，他可以聽的懂我們
      的意思，我們在溝通之前我們也會向他表示我們是醫院社
      工，我們想瞭解你是否真的想立這份遺囑，他當時也是點
      頭」、「因他口內插管無法說話，但意識清楚，眼睛也會
      眨」、「我們說話蠻大聲的，伯伯比較疲倦，也可能因為
      有施打一些藥物，我們都在他耳邊用比較大聲的音量跟他
      說話，他都有反應，他不會因我們沒講話，而突然點頭，
      因他的手沒有力氣，所以用蓋章（手印）的方式」、「我
      們看到遺囑時就已經打字了」等語 （見本院卷第105頁背
      面至第106頁）、 證人丙○○證述：「我與陳應默沒有關
      係，我是照顧他的（台大醫院）護理人員」、「遺囑拿來
      時就已打好，爺爺（指陳應默）當時插管，但人意識清楚
      ，比較沒力氣。而且我有反覆確認他是否要這樣，還是要
      那樣，因他插管，無法說話，所以我們說如果這是你的意
      思，是的話就點頭。因他臥病很久沒有力，手很腫，全身
      插滿管子也沒有力氣，因要蓋手印，他蓋的很勉強」等語
      （見本院第106頁背面至第107頁）、證人戊○○（即遺囑
      指定之受遺贈人之一）證述：「我認識陳應默，我與他是
      同學，是四川成都學校空軍氣象訓練班的同學，我們不同
      班只是同學，他早我畢業」、「他在世時，我過年會請他
      來我家，他單身，這十年來我小孩長大後，就沒有再請他
      來家裡過來，端午節我會送粽子給他吃」、「寫兩份遺囑
      時我都不在場，我只有看過一下，用白板寫時我有在場」
      、「白板是跟（台大）醫院借的，數目字是他自己的，其
      他的字是別人寫的，然後問他對不對，由他以點頭或搖頭
      表示」、「（問：你跟他講話時，他都知道你的意思？）
      是的，只是因為有管子所以他不能講話」等語（見本院卷
      第71頁至第72頁）。均係證明早於系爭代筆遺囑製作前即
      有一份與系爭代筆遺囑內容一致之打字格式之代筆遺囑，
      而該份遺囑之內容均係秉承上訴人轉知陳應默，經其點頭
      示意之真意所完成，且其過程係在醫院護理人員及社工之
      見證下所為，甚至陳應默之友人戊○○亦親自見證陳應默
      書寫遺囑所贈金額之數字於白板上等情。惟查上開證人所
      述，仍明確證明在該打字格式代筆遺囑之作成過程中，陳
      應默因插管而不能親自以言語口述遺囑意旨之事實。故縱
      認94年11月1日之打字格式遺囑內容確為陳應默之真意，
      惟無論其打字格式，或陳應默無法以言語口述之情節，仍
      不符前揭民法關於代筆遺囑法定要件之規定，而難認有代
      筆遺囑之效力；亦不足以據為認定系爭代筆遺囑乃合法有
      效。
四、綜上所述，系爭代筆遺囑既不生效力，則上訴人本於系爭代
    筆遺囑， 請求被上訴人交付遺贈物，即應給付2,479,339元
    及自變更聲明狀送達被上訴人翌日起至給付日止，按年息百
    分之5計算之利息， 並非有據，不應准許。其假執行之聲請
    亦因訴之駁回而失所附麗，亦不應准許。
五、據上論結，本件上訴人變更之訴為無理由，依民事訴訟法第
    78條，判決如主文。
中    華    民    國    98    年    7     月    21    日
                    民事第十六庭
                        審判長法  官  劉靜嫻
                              法  官  呂淑玲
                              法  官  謝碧莉
正本係照原本作成。
如不服本判決，應於收受送達後20日內向本院提出上訴書狀，其
未表明上訴理由者，應於提出上訴後20日內向本院補提理由書狀
（均須按他造當事人之人數附繕本）上訴時應提出委任律師或具
有律師資格之人之委任狀；委任有律師資格者，另應附具律師資
格證書及釋明委任人與受任人有民事訴訟法第466條之1第1項但
書或第2項（詳附註）所定關係之釋明文書影本。
中    華    民    國    98    年    7     月    22    日
                              書記官  李翠齡
附註：
民事訴訟法第466條之1（第1項、第2項）：
對於第二審判決上訴，上訴人應委任律師為訴訟代理人。但上訴
人或其他法定代理人具有律師資格者，不在此限。
上訴人之配偶、三親等內之血親、二親等內之姻親，或上訴人為
法人、中央或地方機關時，其所屬專任人員具有律師資格並經法
院認為適當者，亦得為第三審訴訟代理人。


司法院資訊處製作；財團法人民間司法改革基金會備份。
